【裁判字號】    90,自,134
【裁判日期】    901107
【裁判案由】    背信
【裁判全文】
臺灣臺南地方法院刑事判決                            九十年度自字第一三四號
    自  訴  人  丙○○○
    代  理  人  謝克仁
    被      告  甲○○
    選任辯護人  許紅道
                陳宏義律師
    被      告  乙○○  男三十.
                        住台南.
                        身分證.
    選任辯護人  李慧千律師
右列被告因背信案件，經自訴人提起自訴，本院判決如左：
    主  文
甲○○、乙○○均無罪。
    理  由
一、自訴意旨略以：被告乙○○於民國（下同）八十九年年初起，持甲○○之支票向
    自訴人丙○○○借款作為工廠週轉之用，至八十九年十月二十三日止，共借款新
    台幣（下同）一千三百四十一萬三千七百元，詎支票屆期均未兌現，且未依約償
    還借款，經自訴人屢次向被告催討無著，自訴人至此始知受騙，因認被告涉有背
    信罪嫌云云。
二、按犯罪事實，應依證據認定之，無證據不得推定其犯罪事實，又不能證明被告犯
    罪者，應諭知無罪之判決，刑事訴訟法第一百五十四條、第三百零一條第一項分
    別定有明文。次按認定不利於被告之事實，須依積極證據，苟積極證據不足為不
    利於被告事實之認定時，即應為有利於被告之認定，更不必有何有利之證據，最
    高法院著有三十年上字第八一六號判例可資參照。又按自訴狀依刑事訴訟法第三
    百二十條之規定並不必記載所犯法條，故法院審理事實，不受自訴狀所載罪名之
    拘束。而刑法第三百四十二條第一項之背信罪，其主體限於為他人處理事務之人
    ，如為自己之行為，既非為他人處理事務，要不能繩以刑法上之背信罪，最高法
    院二十九年上字第六七四號判例意旨參照。另刑法第三百三十九條第一項詐欺罪
    之成立，以意圖為自己或第三人不法所有，以詐術使人將本人或第三人之物交付
    為要件，所謂以詐術使人交付，必須被詐欺人因其詐術而陷於錯誤，若其所用方
    法不能認為詐術，亦不致使人陷於錯誤，即不構成該罪，最高法院四十六年台上
    字第二六○號判例足資參照。再按該條項之詐欺罪，必須行為人自始意圖不法所
    有，以客觀上足以使人陷於錯誤之手段，欺矇被害人使為財物之交付，始足當之
    。又債務人於債之關係成立後，其有未依約定本旨履行者，非盡可予以推定其為
    自始無意給付之詐欺犯罪，而刑事被告依法不負自證無罪之義務，若無積極證據
    足證被告在債之關係發生時，自始即有不法所有之意圖，縱使被告就所負債務，
    惡意違約，不為履行，仍為民事上問題，尚不得違反刑事訴訟法第一百五十四條
    之規定，僅憑單純債務不履行之狀態而推定被告於負債之初即有詐欺之故意。
三、自訴人認被告二人涉有前開背信犯行，無非以支票為證作為主要論據。然訊據被
    告乙○○、甲○○二人均堅決否認有不法犯行，乙○○辯稱：「我確實有向丙○○○借錢從事不銹鋼之五金買賣，借錢所用之支票是甲○○借給我的，票期到了
    則由我自行負責籌錢拿給丙○○○，自訴人自始即知我的經濟情況，我並無欺瞞
    自訴人的行為，之前向自訴人所借款項均有按期給付本息，曾讓自訴人兌現之票
    據達五千萬元左右，惟至八十九年六月以後，因受經濟不景氣及買賣時機不當影
    響，交付給自訴人之支票才陸續退票，目前仍每月償還自訴人之債務，並無詐欺
    之犯意」等語；被告甲○○辯稱：「我在乙○○工廠打工，因他待我很好，說為
    避稅，有錢要先寄在我帳戶，才遊說我去開戶。亞太商銀行員到工廠辦理證件填
    寫，但並未告之是申請支票存款帳戶，因此我不知乙○○將支票請領出來使用。
    我與自訴人並不相識，從未有金錢往來，我並無背信或詐欺犯行」等語。經查：
（一）本件依自訴人所為自訴內容，係被告乙○○與自訴人間成立借貸契約，並非乙○○為自訴人處理事務，而係為自己而締結債務關係之法律行為，自不屬「為
      他人處理事務」，參酌前揭說明，自不得逕以背信罪相繩。是本件自訴人本意
      應係自訴被告二人詐騙其財物之詐欺罪，合先敘明。
（二）而乙○○向自訴人借款所交付之支票雖係甲○○所有，然係甲○○借予乙○○
      無償使用，印鑑章並交予乙○○簽發支票，惟乙○○對於所簽發之支票應負兌
      現之責，此為被告二人所不爭執，並有二人間所書立之同意書乙紙在卷可參，
      另本件係乙○○持甲○○名義之支票向自訴人借款，甲○○從未與自訴人間有
      何金錢往來等情，亦為自訴人所不爭執，是被告甲○○並無向自訴人施用詐術
      騙取財物之行為，應足認定。
（三）又甲○○係於八十九年二月十七日起，向彰化商業銀行中華路分行申領支票，
      並交由乙○○使用，有該銀行檢送之開戶資料及往來明細影本一份附於台灣台
      南地方法院檢察署九十年度偵字第五五０號卷中（該案係甲○○對乙○○提出
      偽造文書告訴，經不起訴處分），而該帳戶之支票自請領支票使用至同年六月
      三十日止，簽發並兌現之支票數達二百二十三張，金額逾三千四百餘萬元，此
      有前揭支票往來明細在卷可參，足見乙○○於借用甲○○支票使用之初並無以
      此詐騙財物之犯意，否則豈會兌現高達三千多萬元之金額，而其中乙○○以甲○○支票向自訴人調借現金並予兌現之支票有七十九張，金額達一千六百五十
      多萬元，有其提出之票據明細及上開往來明細可資參照，實難謂乙○○有以甲○○支票向自訴人詐取財物之不法意圖，參諸自訴人陳稱：八十八年乙○○持
      客票借款都有兌現，金額記不得了，八十九年六月底開始跳票等語（詳本院九
      十年五月二十三日及同年十月三日審判筆錄），是本件自訴人所為出借款項行
      為應係基於對被告乙○○經濟、債信情況之瞭解，信賴其應有屆期清償之能力
      而為財產上之任意處分，顯非由於被告乙○○施行欺罔致陷於意思表示不自由
      而為給付，自難僅因被告乙○○事後無法依約償還借貸款項，即以詐欺罪相繩
      ，且縱令被告乙○○事後未依約履行，固屬有違誠信，但民事債務人應依誠實
      信用原則履行債務，根據一般交易常態，乃係當事人間不待積極承諾當然具有
      可信賴性之事實，除非債務人另以不法手段誤導債權人對債信風險之判斷，尚
      不能因債務人表示必將依約履行而謂致債權人陷於錯誤，是本件應屬借貸所生
      之民事糾葛，與詐欺罪之構成要件尚屬有間，不能僅以被告乙○○債信違反之
      客觀事態，推定被告乙○○原有詐欺取財犯意。此外，復查無其他積極證據足
      證被告二人有詐欺取財之犯行，其犯罪尚屬不能證明，揆諸前揭說明，自應為
      無罪之諭知，以昭審慎。
據上論斷，應依刑事訴訟法第三百四十三條、第三百零一條第一項，判決如主文。
中      華      民      國      九十      年      十一    月      七    日
                              臺灣臺南地方法院刑事第一庭
                                          法  官  黃  光  進
右正本證明與原本無異。
如不服本判決，應於判決送達後十日內，向本院提出上訴狀。
                                          書記官  陳  登  拋
中      華      民      國      九十      年      十一    月            日


司法院資訊處製作；財團法人民間司法改革基金會備份。
